【裁判字號】    96,訴,1789
【裁判日期】    970523
【裁判案由】    拆屋還地
【裁判全文】
臺灣桃園地方法院民事判決              96年度訴字第1789號
原      告  丁○○
被      告  丙○○
            乙○○
            甲○○
共      同
訴訟代理人  紀亙彥律師
複  代理人  鈕則慧律師
上列當事人間拆屋還地事件，經本院於民國97年4 月29日言詞辯
論終結，判決如下：
    主  文
原告之訴駁回。
訴訟費用由原告負擔。
    事  實
甲、原告方面：
一、聲明：被告應將坐落桃園縣觀音鄉○○段616 之1 地號土地
    上如附圖所示A 部分加強磚造二層樓農舍面積181 平方公尺
    、C 部分鋼架造鐵皮屋面積137 平方公尺、D 部分鋼架鐵皮
    屋面積64平方公尺、E 部分磚造平房面積7 平方公尺，合計
    面積389 平方公尺建物全部拆除，將上開占用之土地返還原
    告，並自民國96年6 月12日起至返還之日止，按月給付原告
    損害金新台幣（下同）3,112 元。
二、陳述：
  (一)坐落桃園縣觀音鄉○○段616 之1 地號土地（下稱系爭土地
    ）原為訴外人范來生等10人共有，於96年6 月11日經判決移
    轉登記為原告所有。詎被告所有門牌號碼桃園縣觀音鄉坑尾
    村6 鄰坑尾35之10號房屋（建號28、29）（下稱系爭建物）
    無合法權源且違反農業發展條例第18條第4 項規定，擅自占
    用系爭土地，爰依民法第767 條規定請求被告拆除上開建物
    並返還土地予原告。
  (二)被告無合法權源，占用原告所有之系爭616-1 地號土地，消
    極減免其應使用該土地之代價，被告既受有利益，致原告受
    有損害，原告自得依不當得利及侵權行為之法則請求被告自
    無權占有之日起即96年6 月12日起至返還土地時止，按月給
    付原告3,112元之損害金。
三、對被告抗辯所為之陳述：
  (一)系爭建物建造時原申請坐落桃園縣觀音鄉○○段623 地號土
    地上，原告因擔保訴外人謝文明積欠訴外人郭榮宗300 萬元
    債務，遭郭榮宗以其妻郭蔡美英名義查封原告所有系爭建物
    ，方知系爭建物係坐落於616-1 地號土地上。系爭616-1 地
    號土地當時為訴外人范姜建成所有，范姜建成於84年11月5
    日死亡後，其繼承人即訴外人范生來等10人則於86年2 月25
    日辦理繼承登記，其等因持分面積小，不知土地被占用，故
    無人出面主張。嗣地政人員發現系爭建號28號之建物保存登
    記有誤，撤銷原28號建物保存登記，鈞院民事執行處明知查
    封物坐落地號有誤，亦不更正，仍於拍賣公告註明：「建號
    28 、29 號建物坐落鄰地616 之1 地號土地上，該土地未列
    入拍賣範圍內，應買人應注意，拍定人取得建號28號建物，
    須取得同段616 之1 地號土地所有權，一併移轉登記」。
  (二)查被告未取得系爭616-1 地號土地所有權，卻於95年5 月1
    日將建號28號建物所有權移轉登記，且向鈞院民事執行處偽
    稱其已取得系爭土地所有權，併向鈞院民事執行處聲請點交
    。經原告一再聲明被告未取得系爭土地所有權，鈞院民事執
    行處均置之不理。而原告係於96年7 月2 日取得系爭616-1
    地號土地所有權，可徵被告所有之建號28號建物確屬無權占
    有。
四、證據：提出地籍圖2件、土地登記謄本1 件、建物登記謄本1
    件、臺灣桃園地方法院公告1 件、照片4 件、函1 件、建物
    測量成果圖2 件、鈞院95年度訴字第1120號民事判決暨確定
    證明書各1 件、自用農舍使用執照1 件（均為影本）、土地
    登記謄本1 件為證。並聲請囑託桃園縣中壢地政事務所測量
    系爭616-1 地號土地上建物之位置、面積，製作複丈成果圖
    在卷。
乙、被告方面：
一、聲明：原告之訴駁回。
二、陳述：
  (一)門牌號碼桃園縣觀音鄉坑尾村6 鄰坑尾35之10號建物（即系
    爭建物）原為原告所有，被告係依鈞院執行處拍賣程序拍定
    買受系爭建物，執行法院僅係基於代理人之地位，代理債務
    人即原告出賣查封之系爭建物，被告依拍賣程序買受之系爭
    建物仍應屬原告所出賣予被告，兩造為系爭建物買賣之前後
    手。
  (二)系爭616-1 地號土地原為訴外人范姜建成所有，原告依鈞院
    95年度訴字第1120號確定判決取得系爭616-1 地號土地，原
    告於該事件之請求乃係基於范姜建成於81年5 月20日向原告
    借款250 萬元所簽立之借據而為所有權移轉之主張，依借據
    第(一)條之約定「繳息若有延誤六個月以上，本人范姜建成願
    以前述兩筆土地（即觀音鄉○○段第616-1 、604 地號土地
    ）無條件過戶予丁○○先生及使用」，是於范姜建成繳息遲
    延6 個月以上時，該2 筆土地即由原告使用，並得請求移轉
    所有權。而依原告於鈞院95年訴字第1120號事件中之利息請
    求起始日為81年5 月21日，顯見范姜建成借款後未繳納利息
    ，且於81年5 月20日起原告業已取得系爭616-1 地號土地之
    使用權，亦經原告於該事件中自認無訛。而系爭建物係原告
    於87年間向主管機關申請建築之農舍，於88年間取得使用執
    照，並於91年間為建物所有權第一次登記，顯見原告自87年
    間即占有系爭616-1 地號土地並於其上建築房屋使用，直至
    96年11月12日系爭建物經拍賣，方由執行法院以強制點交程
    序交付予被告占有。是系爭建物原為原告所有，原告基於與
    范姜建成間之約定占有使用系爭616-1 地號土地，被告係繼
    受原告之權利而來，無所謂無權占有之情事。且系爭建物於
    96年11月12日由執行法院以強制點交程序交付予被告占有前
    ，原告於96年7 月2 日已依鈞院95年度訴字第1120號確定判
    決移轉登記取得系爭616-1 地號土地所有權，於系爭建物交
    付被告時，房屋及土地所有權人已為同一，故應準用或類推
    適用民法第425 條之1 規定，認定系爭建物及系爭616- 1
    地號土地間成立租賃關係，原告請求拆屋還地為無理由。
  (三)執行法院之拍賣固排除物之瑕疵擔保責任，惟不能免除權利
    瑕疵擔保責任。原告既係系爭建物之出賣人，依法應負權利
    瑕疵擔保責任，其嗣後取得系爭616-1 地號土地，僅為瑕疵
    之補正，為原告固有義務之履行，斷無再請求拆屋還地之情
    。
  (四)原告為系爭房屋執行程序中之出賣人即債務人，就系爭616-
    1 地號土地之狀況知之甚稔，卻於執行法院依法強制執行及
    拍定點交後，藉故取得系爭房屋之基地616-1 地號土地，再
    為主張拆屋還地，原告所為有違誠實信用原則，且係以損害
    全他人為主要目的之權利濫用。原告係明知之具有惡意之債
    權人，更不得對善意依法定拍賣程序取得系爭建物之被告主
    張拆屋還地。
  (五)原告主張被告受有不當得利，並自96年6 月12日起算云云，
    惟查原告實際點交系爭建物之日期為96年11月12日，被告縱
    受有利益，其起算日期亦應為96年11月13日。況被告等係繼
    受原告占有基地之權利而來，原告既於鈞院95年度訴字第11
    20號事件中自認先前係因契約之關係而取得系爭土地之使用
    權，且似為無償，則被告之占有使用系爭616-1 地號土地亦
    基於相同關係而為占有，自應為無償使用。
  (六)退步言之，縱認被告之占用應準用或類推適用民法第425 條
    之1 規定成立租賃關係，應依法繳付租金，惟其租金總額依
    法應不超過申報總價年息10％為限，原告請求之金額顯然過
    高。且系爭土地係位於大片稻田中央，未臨相當道路，無適
    宜通路通行至公路，又位於觀音鄉之外圍區域，使用價值相
    當低，自應以土地申報地價年息5 ％為租金之計算標準。
三、證據：請求調閱本院95年度訴字第1120號民事卷宗。
丙、本院依職權調閱本院92年度執字第2108號強制執行卷宗。
    理  由
甲、程序部分：按訴狀送達後，原告不得將原訴變更或追加他訴
    。但請求之基礎事實同一、擴張或減縮應受判決事項之聲明
    者，不在此限。民事訴訟法第255 條第1 項但書第2 款、第
    3 款分別定有明文。本件原告起訴時初為聲明：被告應將坐
    落系爭616-1 地號土地上建號28號面積245.52平方公尺之二
    層樓房強磚造農舍1 棟，及建號29號面積約476.7 平方公尺
    鋼造鐵皮屋2 棟拆除，將土地恢復原狀返還原告（以實測為
    準）。嗣於訴狀繕本送達被告後，先後就請求返還土地面積
    、不當得利金額範圍為如附表所示之變更、追加。核原告追
    加不當得利請求部分，其請求與起訴之基礎事實同一；而就
    請求拆除建物返還土地面積及不當得利金額之變更，係屬擴
    張或減縮應受判決事項之聲明；揆諸前揭法律規定，均應予
    准許。
乙、實體部分：
一、兩造不爭執事項：
  (一)系爭門牌號碼桃園縣觀音鄉坑尾村6 鄰坑尾35之10號建物，
    其中如附圖所示A 部分加強磚造二層樓建物（建號28）係原
    告於87年間向主管機關申請建造之農舍，於88年9 月17 日
    取得使用執照，原告於91年間為建物所有權第一次登記，如
    附圖所示C 、D 部分鐵皮屋及E 部分磚造建物（建號29）為
    增建物，均屬原告所有。因訴外人郭蔡美英持原告所簽發本
    票聲請准許強制執行裁定，並聲請對原告所有之系爭建物及
    坐落桃園縣觀音鄉○○段第622 、623 、624 、625 地號土
    地強制執行，經本院92年度執字第2108號強制執行事件受理
    執行拍賣，於95年3 月23日第3 次拍賣由被告以10,128,000
    元拍定買受，並於95年4 月14日取得本院核發之不動產權利
    移轉證書，嗣經本院執行處於96年11月12日強制點交予被告
    占有等事實，已據本院調閱上開執行卷宗核閱屬實。
  (二)系爭616-1 地號土地原為訴外人范姜建成所有，范姜建成於
    81年5 月20日向原告借款250 萬元，簽立借據約定每月利息
    以1 ％計算，若范姜建成繳息延誤6 個月以上者，願將系爭
    616-1 地號土地及坐落桃園縣觀音鄉○○段第604 地號土地
    過戶予原告為償。范姜建成於84年11月5 日病故，系爭616-
    1 地號土地於86年2 月25日由繼承人范來生等10人辦竣所有
    權移轉登記為公同共有。嗣原告以范姜建成未依約償還本金
    及利息，以借據為憑，起訴請求范姜建成之繼承人范來生等
    10人將系爭616-1 地號土地所有權移轉登記予原告所有，經
    本院95年度訴字第1120號判決原告勝訴確定，原告於96年7
    月2 日依該確定判決移轉登記取得系爭土地所有權，亦經本
    院調閱上開民事卷宗核閱屬實，並有系爭土地登記謄本在卷
    可稽。
  (三)系爭建物占用原告所有系爭616-1 地號土地如附圖所示A 部
    分面積181 平方公尺、C 部分面積137 平方公尺、D 部分面
    積64平方公尺、E 部分面積7 平方公尺土地使用，業經本院
    會同桃園縣中壢地政事務所至現場履勘測量屬實，有建物登
    記第二類謄本、勘驗筆錄及桃園縣中壢地政事務所製作之複
    丈成果圖附卷可參（見本院卷第33、34、39、92頁）。
二、兩造之爭點：被告所有系爭建物占用原告所有之系爭616-1
    地號土地，有無合法權源？原告請求被告拆屋還地及給付不
    當得利有無理由？
三、本院之判斷：
  (一)被告依本院92年度執字第2108號強制執行事件拍賣程序拍定
    買受原告所有之系爭建物，而占用原告所有之系爭616-1 地
    號土地，應有正當權源：
    1.系爭616-1 地號土地原為訴外人范姜建成所有，范姜建成
      於81年5 月20日向原告借款250 萬元而簽立借據約定若繳
      息遲延6 個月以上者，願將系爭616-1 地號土地無條件過
      戶予原告及使用等事實，已如前述。而依原告於本院95年
      度訴字第1120號事件中請求之利息自81年5 月21日起算，
      並陳述借貸人范姜建成借到款後即將上項2 筆土地交付原
      告使用等語（見本院95年度訴字第1120號卷第21頁原告民
      事準備狀），及原告於87年間在系爭616-1 地號土地上建
      造系爭建物等情，可見范姜建成於借款後未繳息，原告早
      已由范姜建成交付占有使用系爭616-1 地號土地，且范姜
      建成遲延繳息6 個月之條件成就，原告依借據契約已取得
      系爭616-1 地號土地所有權移轉登記請求權。
    2.按土地與房屋為各別之不動產，各得單獨為交易之標的，
      且房屋性質上不能與土地使用權分離而存在，亦即使用房
      屋必須使用該房屋之地基，故土地及房屋同屬一人，而將
      土地及房屋分開同時或先後出賣，其間雖無地上權設定，
      然除有特別情事，可解釋為當事人之真意，限於賣屋而無
      基地之使用外，均應推斷土地承買人默許房屋承買人繼續
      使用土地（最高法院48年台上字第1457號判例要旨參照）
      。又強制執行法上之拍賣，應解釋為買賣之一種，即拍定
      人為買受人，而以拍賣機關代替債務人立於出賣人之地位
      （最高法院49年台抗字第83號判例要旨參照）。本件原告
      所有之系爭建物經本院92年度執字第2108號強制執行拍賣
      程序，由被告於95年3 月23日拍定買受，原告為系爭建物
      買賣之出賣人，被告為買受人繼受取得系爭建物所有權而
      占有系爭土地。原告當時雖尚未取得系爭616-1 地號土地
      所有權，惟原告就系爭616-1 地號土地有使用權，原告出
      賣系爭房屋，自應含有基地即系爭616-1 地號土地之同意
      使用，且原告於交付系爭建物與被告占有前已取得系爭61
      6-1 地號土地所有權，與系爭建物同屬原告所有，亦應認
      符合「土地及房屋同屬一人，而僅將房屋出賣他人」之情
      事，類推前開判例要旨，自應推斷原告默許房屋承買人繼
      續使用土地，是被告買受系爭建物占有系爭616-1 地號土
      地應認有正當使用權源。
    3.另原告主張嗣地政人員發現系爭建號28號之建物保存登記
      有誤，撤銷原28號建物保存登記，本院民事執行處亦不更
      正，仍予拍賣，及被告未取得系爭616-1 地號土地所有權
      ，卻將建號28號建物辦理所有權移轉登記並聲請點交一節
      ，查系爭如附圖所示A 部分加強磚造2 樓建物（建號28）
      為合法申請之農舍，其建物保存登記所記載坐落之基地雖
      誤載為623 地號，惟本院執行處於拍賣公告已註明：「建
      號28、29號建物坐落鄰地616 之1 地號土地上，該土地未
      列入拍賣範圍內，應買人應注意，拍定人取得建號28號建
      物，須取得同段616 之1 地號土地所有權，一併移轉登記
      」，而被告經拍賣合法取得系爭建物，已經本院核發權利
      移轉證書，縱系爭28建號建物須取得系爭616-1 地號土地
      所有權，始得一併辦理移轉登記，或縱如系爭29建號為未
      辦保存登記建物，無法持本院核發之權利移轉證書辦理移
      轉登記，惟均不影響系爭建物之買賣效力及系爭建物占有
      系爭616-1 地號土地之正當權源，原告主張被告無權占有
      ，委無可採。再原告原為系爭建物之所有人，於系爭616-
      1 地號土地本有使用權，且嗣後原告已取得系爭616-1 地
      號土地之所有權，依當事人間買賣之真意、交易情形及系
      爭建物使用土地之狀態等情狀，原告於出賣系爭建物後已
      取得系爭616-1 地號土地所有權，反主張所有權之法律關
      係請求買受人拆屋還地，顯係以損害他人為主要目的，並
      與誠信原則有違。
  (二)被告買受系爭建物，占有系爭616-1 地號土地，應類推適用
    民法第425 條之1 規定成立租賃關係：
    1.按土地及其土地上之房屋同屬一人所有，而僅將土地或僅
      將房屋所有權讓與他人，或將土地及房屋同時或先後讓與
      相異之人時，土地受讓人或房屋受讓人與讓與人間或房屋
      受讓人與土地受讓人間，推定在房屋得使用期限內，有租
      賃關係。民法第425 條之1 第1 項前段定有明文。其立法
      理由謂：「僅將土地或僅將房屋所有權讓與他人，或將土
      地及房屋同時或先後讓與相異之人時，實務上見解，除有
      特別約定外，應推斷土地受讓人默許房屋受讓人繼續使用
      土地，但應支付相當代價，故其法律關係之性質，當屬租
      賃。」足見出讓人將土地及房屋單獨出讓或出讓與相異之
      人時，該房屋所有權人即得於房屋得使用期限內，繼續「
      合法使用」該房屋所坐落之土地。除別有約定外，縱該房
      屋所有權人須支付相當之對價，非可當然「無償使用」該
      土地，然仍不影響其對於房屋坐落土地之「有權使用」，
      即無不當得利或侵權行為之可言。此項規定，於房屋所有
      權人原有合法使用坐落土地之所有權及地上權，而僅將房
      屋所有權或僅將土地所有權或地上權之全部或一部讓與他
      人，或將土地所有權或地上權及房屋所有權同時或先後讓
      與相異之人時，亦可類推適用。至該土地權利人得依租賃
      之法律關係，請求房屋權利人給付租金，要屬別一問題（
      最高法院93年度台上字第1328號判決要旨參照）。
    2.查系爭建物原為原告所有，原告原有合法使用基地即系爭
      616-1 地號土地之權利，且原告於交付系爭建物予買受人
      前，已取得系爭616-1 地號土地所有權，應認符合「土地
      及房屋同屬一人，而僅將房屋出賣他人」之情事，已如前
      述，參照上揭民法第425 條之1 第1 項立法理由要旨，本
      件被告向原告買受系爭建物占有原告所有之系爭616-1 地
      號土地，應可類推適用民法第425 條之1 第1 項規定，推
      定在房屋使用期間內有租賃關係。被告有權繼續使用系爭
      616- 1地號土地，即無不當得利或侵權行為之可言，原告
      主張依不當得利及侵權行為之法律關係請求被告給付損害
      金，即屬無據。至原告得依租賃之法律關係請求給付租金
      一節，要屬別一問題，非本院所得審酌，併予敘明。
  (三)綜上所述，被告所有之系爭建物有權繼續占有使用系爭616-
    1 地號土地，原告本於所有權之法律關係請求被告拆除系爭
    建物返還土地，及依不當得利及侵權行為之法律關係請求被
    告按月給付3,112 元損害金，為無理由，應予駁回。
  (四)另原告於本件言詞辯論終結後，雖具狀提出系爭616-1 地號
    及桃園縣觀音鄉○○段（下稱坑尾段）522 、622 、623 、
    624 、625 等地號土地登記簿謄本、系爭如附圖所示A 部分
    建物即28建號農舍之測量成果圖暨使用執照、范姜建成於81
    年5 月20日出具之借據、刑事告訴狀等證據，陳明原告取得
    系爭建物及坑尾段522 、622 、623 、624 、625 等地號土
    地之經過及原告係無權占有系爭616-1 地號土地，被告無繼
    受占有權係屬惡意占有系爭土地等情，而聲請再開辯論云云
    。惟查，系爭建物原為原告所有及原告就系爭616-1 地號土
    地有占有使用權且已取得土地所有權等情，均已如前述，原
    告於此稱無占有系爭616-1 地號土地之占有權云云，並無可
    採，另原告所提土地登記簿謄本及系爭28建號農舍之使用執
    照等證據，經核均不影響本院判決之結果，本院自無重開辯
    論之必要，附此敘明。
四、本件事證已臻明確，兩造其餘主張陳述及所提證據，經核與
    本件判決之結果均無影響，爰不另一一論述，併予敘明。
五、據上論結：本件原告之訴為無理由，依民事訴訟法第78條，
    判決如主文。
中    華    民    國    97    年    5     月    23    日
                  民事第二庭    法  官  蔡寶樺
以上正本係照原本作成
如對本判決上訴，須於判決送達後20日內向本院提出上訴狀
中    華    民    國    97    年    5     月    23    日
                                書記官  李宛儒
┌──────────────────────────────────────┐
│附表：                                                    96年度訴字第1789號│
├──────┬─────────────────────┬─────────┤
│時間及訴狀  │訴之聲明之變更、追加                      │備              註│
├──────┼─────────────────────┼─────────┤
│96年11月1 日│被告應將坐落桃園縣觀音鄉○○段616 之1 地號│                  │
│之民事起訴狀│農地上建號28號面積245.52平方公尺之磚造農舍│                  │
│            │一棟，及建號29號面積約476.7 平方公尺鋼造鐵│                  │
│            │皮屋二棟（面積以實測為準）拆除，將土地恢復│                  │
│            │原狀，返還原告。                          │                  │
├──────┼─────────────────────┼─────────┤
│96年11月19日│被告應將坐落桃園縣觀音鄉○○段616 之1 地號│(1)減縮請求返還土地│
│民事請求拆屋│土地上面積300 平方公尺（以實測為準）之地上│  面積為300 平方公│
│還地之準備書│物拆除，並將土地返還原告；暨自民國96年7 月│  尺。            │
│狀          │2 日起至返還土地之日止，按月給付原告損害金│(2)追加請求不當得利│
│            │新台幣7,260 元。                          │  。              │
├──────┼─────────────────────┼─────────┤
│97年1 月21日│被告應將坐落桃園縣觀音鄉○○段616 之1 地號│(1)確定拆除建物範圍│
│民事聲明狀  │土地上，如附圖所示即門牌號碼：桃園縣觀音鄉│，擴張返還土地之面│
│            │坑尾村6 鄰坑尾35-10 號A 部分：加強磚造二層│積。              │
│            │樓房農舍一棟面積181 平方公尺，C 部分：鋼架│(2)減縮請求不當得利│
│            │造鐵皮屋一棟樓房面積137 平方公尺，D 部分：│  之金額。        │
│            │鋼架鐵皮屋一層面積64 平 方公尺，E 部分：磚│                  │
│            │造平房面積7 平方公尺之建物面積合計389 平方│                  │
│            │公尺全部拆除，並將土地返還原告，並自民國96│                  │
│            │年6 月12日起至返還之日止，按月給付原告損害│                  │
│            │金新台幣3,112 元。                        │                  │
└──────┴─────────────────────┴─────────┘


司法院資訊處製作；財團法人民間司法改革基金會備份。
